【裁判字號】    88,簡上,115
【裁判日期】    890531
【裁判案由】    清償票款
【裁判全文】
台灣彰化地方法院民事判決  八十八年度簡上字第一一五號
    上 訴 人  乙○○
    被上訴人  甲○○
右當事人間請求清償票款事件，上訴人對於中華民國八十八年七月二十三日本院北斗
簡易庭八十八年度斗簡字第一四七號第一審判決提起上訴，本院判決如左：
    主    文
上訴駁回。
第二審訴訟費用由上訴人負擔。
    事    實
甲、上訴人方面：
  一、聲明：（一）原判決廢棄。（二）被上訴人應給付上訴人新臺幣（下同）五十
      萬元及自支付命令送達翌日起至清償日止按年息百分之五計算之利息。
  二、陳述：除與原審判決書所載相同者茲予引用外，補稱：
    （一）被上訴人係於民國八十三年五月五日與訴外人謝建陽前來上訴人當時任職
          之臺中市第六信用合作社（下簡稱臺中六信）借款，並當場簽發系爭本票
          ，該本票之發票日記載八十三年五月一日乃為方便計算利息，原審以既係
          當場簽發，發票日自應填寫八十三年五月五日，豈有填寫八十三年五月一
          日之理為由，逕為對上訴人不利之判決，尚嫌率斷。
    （二）被上訴人與謝建陽來借款時，被上訴人親筆在抵押權設定契約書上簽名、
          蓋印鑑章，而且帶了建物資料等，足認被上訴人有與謝建陽共同借款之合
          意。
    （三）謝建陽告訴上訴人，借錢是要裝潢房子。被上訴人來臺中六信，不是辦變
          更設定抵押，因為房子已在彰化銀行設定三百萬元，金額差距太大。
    （四）本票是被上訴人與謝建陽簽發後交給上訴人，至於是誰簽發，上訴人不知
          。縱系爭本票非被上訴人親筆所簽發，然被上訴人既將其印鑑章交給謝建
          陽保管使用，並有共同出面借款之合意，不論被上訴人是否先行離去，已
          使上訴人信以為被上訴人已授與代理權予謝建陽，是被上訴人就謝建陽以
          其名義於系爭本票上蓋章，應依表見代理之規定負票據之責任。
    （五）錢是謝建陽借的，也是訴外人謝建陽拿去的。上訴人將錢交付謝建陽時，
          被上訴人亦在場，上訴人要謝建陽與被上訴人二人自己去講。
  三、證據：援用原審所提出之證據外，補提土地登記簿謄本一件、建築改良物登記
      簿謄本二件、地籍異動索引查詢表一件為證。
乙、被上訴人方面：
  一、聲明：駁回上訴。
  二、陳述：除與原審判決書所載相同者茲予引用外，補稱：
    （一）是謝建陽當初說臺中六信利息較低，要去換貸款，伊始至臺中六信辦理貸
          款事宜，並非要向上訴人借款，但後來沒辦成，抵押貸款不知怎樣變成被
          上訴人向上訴人借款五十萬元。又被上訴人不認識上訴人，亦未向上訴人
          借款。
    （二）抵押權設定契約書上的兩個「甲○○」字樣，係被上訴人欲辦理抵押貸款
          時，臺中六信的小姐要被上訴人簽的，而印文雖係被上訴人的，但被上訴
          人之印鑑章當時寄放在謝建陽處，而該抵押權設定契約書上之印文是由謝
          建陽所蓋的；又系爭本票上之簽名非其所為，印文亦非其所蓋用，倘系爭
          本票係被上訴人所簽發，為何於八十三年五月五日借款，而本票發票日卻
          為同年五月一日？且系爭款項五十萬元亦係由上訴人交予謝建陽，並非交
          予被上訴人，故本件借款應係謝建陽向上訴人所借，與被上訴人無關。
          現房屋已過戶與被上訴人之姊吳秀美。
  三、證據：援用原審之立證方法。
    理    由
一、上訴人起訴主張被上訴人於八十三年五月五日向上訴人借款五十萬元，並簽付發
    票日期八十三年五月一日、票號一五八一五七號、到期日八十八年五月一日、面
    額五十萬元本票一紙，上訴人並於八十三年五月五日將款項如數交付被上訴人，
    詎屆期提示未獲付款，被上訴人經催討拒不清償，為此本於票據追索權，求為命
    被上訴人如數給付票款及自支付命令送達翌日起至清償日止按年息百分之五計算
    加給利息之判決。又系爭支票縱非被上訴人簽發，然其既將印鑑章交予謝建陽保
    管使用，且有借款之合意，應依表見代理之規定，負票據責任。被上訴人則以未
    向上訴人借款，本票亦非被上訴人所簽發，而係謝建陽向上訴人借款，與被上訴
    人無關等語置辯。
二、本件上訴人主張被上訴人於八十三年五月五日簽付系爭本票，向伊借款五十萬元
    ，伊並如數交付貸與之事實，固據其提出本票乙紙為證，惟查其情，已皆為被上
    訴人否認，辯稱系爭五十萬元係謝建陽向上訴人所借，亦由上訴人交付謝建陽等
    語，經核與證人謝建陽所證相符，上訴人對系爭五十萬元係謝建陽所借並交付其
    人等事實亦自認無訛，主張本件係被上訴人借款云云，已屬無據。
三、復查，被上訴人已否認簽付系爭本票，經將系爭本票發票人「甲○○」之字跡，
    與被上訴人之印鑑證明及上訴人提出之抵押權設定契約書上「甲○○」之簽名，
    以肉眼比對結果，亦不相符，顯非同一人所為。又查被上訴人之姊吳秀美與謝建
    陽前於八十二年間，以被上訴人名義購買門牌號碼臺中市○○○○街九十七號二
    樓房屋及其基地，由謝建陽處理購買事宜，被上訴人當時即將印鑑章、所有權狀
    交給謝建陽保管，置放在該新購房屋內，迄八十七年間，謝建陽與吳秀美交惡，
    始交還印章之事實，並據證人謝建陽具結證實，參以系爭五十萬元係謝建陽所借
    ，衡情亦無由被上訴人簽付本票，益證被上訴人此部份所辯，應可採信。
四、又按由自己之行為表示以代理權授與他人，或知他人表示為其代理人而不為反對
    之表示者，對於第三人應負授權人之責任，但第三人明知其無代理權或可得而知
    者，不在此限，民法第一百六十九條定有明文。而表見代理，乃代理人無代理權
    ，而表面上足使第三人信其有代理權之代理，故基本上必須有代理行為為其前提
    要件，亦即代理人之行為必須以本人名義為之，否則無由成立，亦經最高法院七
    十八年台上字第八六四號著有判決可資參照。系爭五十萬元為謝建陽本人向上訴
    人所借，並由上訴人如數交付謝建陽而貸與之事實，已如上述，上訴人既明知其
    情，且謝建陽又非以被上訴人之代理人名義為之，揆之前開說明，本件亦無表見
    代理之適用。
五、綜上所述，本件上訴人主張被上訴人向其借款並應負票據責任云云，即無足採，
    被上訴人抗辯其毋庸負票據責任，則屬可信。從而，上訴人本於票據之法律關係
    ，請求被上訴人給付票款五十萬元及自支付命令送達翌日起至清償日止，按年息
    百分之五計算之利息，即為無理由，不應准許。原審駁回上訴人之請求，經核並
    無不當，上訴意旨求為廢棄改判，自不應准許，上訴人之上訴為無理由，應予駁
    回。
據上論結，本件上訴為無理由，依民事訴訟法第四百三十六條之一第三項、第四百四
十九條、第七十八條，判決如主文。
中      華      民      國    八十九    年      五      月    三十一    日
                          彰化地方法院民事第二庭
~B審判長法官  羅培昌
~B法      官  李水源
~B法      官  何志通
右為正本係照原本作成
不得上訴。
中      華      民      國    八十九    年      六      月      二      日
~B法院書記官  林文斌


司法院資訊處製作；財團法人民間司法改革基金會備份。
